臺灣臺北地方法院民事判決
110年度訴字第2629號
原      告  林鑾香  
訴訟代理人  朱俊雄律師
            陳韻鸚  
被      告  姚乞    


            鴻金保事業股份有限公司


法定代理人  鄭玲芬  
被      告  家欣建設事業股份有限公司

法定代理人  江春美  
上列二人共同
訴訟代理人  劉錦隆律師
上列當事人間請求確認優先承買權存在等事件，本院於民國110
年11月12日言詞辯論終結，判決如下：
    主      文
原告之訴駁回。
訴訟費用由原告負擔。
    事實及理由
壹、程序部分：
一、按確認法律關係之訴，非原告有即受確認判決之法律上利益
    者，不得提起之，民事訴訟法第247條第1項前段定有明文。
    又所謂即受確認判決之法律上利益，係指法律關係之存否不
    明確，原告主觀上認其在法律上之地位有不安之狀態存在，
    且此種不安之狀態，能以確認判決將之除去者而言，若縱經
    法院判決確認，亦不能除去其不安之狀態者，即難認有受確
    認判決之法律上利益（最高法院52年台上字第1240號裁判意
    旨參照）。本件原告主張被告姚乞所有之門牌號碼臺北市○○
    區○○街000號之未辦保存登記建物（下稱系爭建物）坐落於
    臺北市○○區○○段○○段000○000地號土地（下分稱系爭268、26
    9地號土地），原告為系爭269地號土地之所有權人，被告姚
    乞承租系爭269地號土地搭建系爭建物，故原告於被告姚乞
    出售系爭建物時，有優先承買權等語，為被告所否認，是兩
    造就原告對系爭建物有無優先購買權存在有所爭執，致原告
    之優先購買權存否不明確，原告得否行使優先購買權之私法
    上地位即有不安之狀態，而原告此項不安狀態得以確認判決
    除去之，則原告有提起本件確認訴訟之法律上利益，合先敘
    明。
二、次按訴狀送達後，原告不得將原訴變更或追加他訴，但請求
    之基礎事實同一者，不在此限，民事訴訟法第255條第1項第
    2款定有明文。經查，本件原告起訴時原以姚乞及鴻金寶事
    業股份有限公司（下稱鴻金寶公司）為被告，聲明為：「㈠
    確認原告對於被告間就系爭建物之買賣關係有優先承買權。
    ㈡被告姚乞將系爭建物之事實上處分權轉讓予被告鴻金寶公
    司之法律關係不成立。㈢系爭建物應由原告按被告間之買賣
    價格優先承買。」（見本院卷第11頁）。嗣於民國110年4月
    6日具狀追加家欣建設事業股份有限公司（下稱家欣公司）
    為被告，並變更聲明為：「㈠確認原告對於被告姚乞、家欣
    公司間就系爭建物之買賣關係有優先承買權。㈡被告姚乞將
    系爭建物之事實上處分權轉讓予被告鴻金寶公司及家欣公司
    之法律關係不成立。㈢系爭建物應由原告按被告姚乞與家欣
    公司間之買賣價格優先承買。」（見本院卷第133頁），經
    核原告所為其請求之基礎事實同一，與原訴間具有共同性，
    而就原請求之訴訟及證據資料，於審理繼續進行在相當程度
    範圍內具有一體性，揆諸前揭規定，應予准許。
三、被告姚乞經合法通知，未於言詞辯論期日到場，核無民事訴
    訟法第386條所列各款事由，應依原告之聲請，由其一造辯
    論而為判決。
貳、實體部分：
一、原告起訴主張略以：系爭建物為被告姚乞所有，其中系爭建
    物坐落系爭269地號土地為原告所有，被告姚乞長年均向原
    告及其他土地所有人給付租金，然依民法第426條之2、土地
    法第104條規定，原告就系爭建物有優先承買權，被告姚乞
    將系爭建物出售予被告家欣公司，未通知原告是否優先承購
    。為此，爰依民法第426條之2、土地法第104條規定提起本
    件訴訟，請求確認原告就系爭建物之優先承購權存在，及被
    告間之買賣關係不成立，並請求按同一條件與承購系爭建物
    。如認系爭建物為可分割，則優先承買之範圍應係坐落於系
    爭269地號土地之部分等語，並聲明：㈠確認原告對於被告姚
    乞、家欣公司間就系爭建物之買賣關係有優先承買權。㈡被
    告姚乞將系爭建物之事實上處分權轉讓予被告鴻金寶公司及
    家欣公司之法律關係不成立。㈢系爭建物應由原告按被告姚
    乞與家欣公司間之買賣價格優先承買。
二、被告鴻金寶公司、家欣公司則以：被告姚乞未向原告或其他共有人承租系爭269地號土地，且被告姚乞為系爭268地號土地之所有權人，系爭建物應係越界建築至系爭269地號土地。縱認有租賃關係存在，然系爭建物僅有25平方公尺坐落於系爭269地號土地上，並無獨立所有權，原告不得主張優先承買等語，資為抗辯。並聲明：原告之訴駁回。
三、被告姚乞未於言詞辯論期日到場，亦未提出書狀作何聲明或
    陳述。
四、得心證之理由：
  ㈠按租用基地建築房屋，出租人出賣基地時，承租人有依同樣
    條件優先承買之權。承租人出賣房屋時，基地所有人有依同
    樣條件優先承買之權，民法第426條之2第1項定有明文。次
    按基地出賣時，地上權人、典權人或承租人有依同樣條件優
    先購買之權。房屋出賣時，基地所有權人有依同樣條件優先
    購買之權。其順序以登記之先後定之，土地法第104條第1項
    亦定有明文。復按土地法第104條第1項規定旨在使地上建物
    之利用與其基地所有權合歸於一人，藉以發揮土地之利用價
    值，盡經濟上之效用，並避免租賃關係消滅後，建物因無使
    用土地權限遭拆除還地，防杜紛爭（最高法院65年台上字第
    530號判決意旨參照）。又揆諸民法第426條之2立法理由，
    乃在於建築基地之出租人將基地出賣於第三人時，承租人之
    租賃權雖繼續存在，然其使用與所有仍不能合一，為達到使
    用與所有合一之目的，促進物之利用並減少糾紛，爰參照土
    地法第104條而加以制定。準此，民法第426條之2第1項之條
    文既然亦係就「租用基地建築房屋」所為之規範，即應與土
    地法第104條第1項為相同之解釋。
　㈡經查，系爭建物為未辦理保存登記之建物，面積為61平方公
    尺，其中36平方公尺坐落於系爭268地號土地、另25平方公
    尺坐落於系爭269地號土地，原告則於100年4月19日因贈與
    取得系爭269地號土地應有部分2/150，為系爭269地號土地
    之共有人。被告姚乞於109年1月8日將系爭268地號土地應有
    部分1/2及系爭建物出售予被告家欣公司，並於109年3月24
    日將系爭268地號土地應有部分1/2移轉移轉登記予被告家欣
    公司指定之登記名義人即被告鴻金寶公司，被告鴻金寶公司
    取得系爭268地號土地全部所有權等情，有不動產買賣契約
    書、複丈成果圖、土地建物查詢資料、異動索引查詢資料在
    卷可參（見本院卷第39頁至第42頁、第131頁、第181頁至第
    193頁、第265頁至第321頁），應堪認定。原告雖主張系爭
    建物有部分坐落於其共有之系爭269地號土地上，依民法第4
    26條之2、土地法第104條規定，其就系爭建物有優先承購權
    存在云云。惟按土地法第104條規定應限於「僅基地」或「
    僅房屋」出賣時始有適用，基地及其上房屋同時出賣時，自
    無該條項優先承買權規定之適用（最高法院100年度台上字
    第802號、100年度台再字第55號判決意旨參照）。本件被告
    姚乞與家欣公司所訂立之不動產買賣契約，其買賣標的為系
    爭268地號土地應有部分1/2及系爭建物，非僅就土地或僅就
    建物為出賣。又縱系爭建物與原告所有系爭269地號土地間
    有基地租賃關係，然系爭建物僅部分坐落原告共有之系爭26
    9地號土地，其他部分坐落在系爭建物原所有人即被告姚乞
    之系爭268地號土地上，如認原告得對系爭建物全部行使優
    先承買權，則因原告就系爭268地號土地並無優先承買權，
    僅是使系爭建物位於系爭269地號土地範圍內之部分及系爭2
    69地號土地合歸原告所有，就系爭268地號土地仍分歸他人
    所有，顯無從達到使基地上房屋合歸一人所有之目的。如認
    原告就系爭建物有優先承買權，而得按系爭建物坐落系爭26
    8、269地號土地之面積比例，或得就系爭建物坐落系爭269
    地號土地之部分優先承買，如此將使原為單獨所有之系爭建
    物，變為共有，或使系爭建物割裂為二部分，除恐將有損建
    物之完整性外，系爭建物之事實上處分權亦將分屬不同人所
    有，法律關係更形複雜；且系爭建物與系爭268、269地號土
    地仍分屬不同之人所有，無法維持房屋與基地權利之一體性
    ，而悖於民法第426條之2、土地法第104條之立法旨趣。是
    以，原告主張依前開規定，對於系爭建物有優先承買權存在
    ，洵屬無據。
五、綜上所述，原告主張依民法第426條之2、土地法第104條第1
    項請求確認原告對於系爭建物有優先承買權，及被告間讓與
    系爭建物事實上處分權之法律關係不成立，並行使優先承買
    權請求依被告姚乞、家欣公司所訂定買賣契約之同一價格承
    買系爭建物，均無理由，應予駁回。
六、本件事實已臻明確，兩造其餘之攻擊或防禦方法，及所援用
    之證據，經本院斟酌後，認為與判決基礎之事實並無影響，
    均不足以影響本裁判之結果，自無庸一一詳予論駁之必要，
    併此敘明。
七、訴訟費用負擔之依據：民事訴訟法第78條。
中　　華　　民　　國　　110 　年　　12　　月　　10　　日
                  民事第八庭    法  官  宣玉華
以上正本係照原本作成。
如對本判決上訴，須於判決送達後20日內向本院提出上訴狀。如
委任律師提起上訴者，應一併繳納上訴審裁判費。
中　　華　　民　　國　　110 　年　　12　　月　　10　　日
                                書記官  林怡秀